【裁判字號】    89,上,449
【裁判日期】    891003
【裁判案由】    撤銷股東會決議
【裁判全文】
臺灣高等法院民事判決  八十九年度上字第四四九號
    上  訴  人  羅莎食品股份有限公司
    法定代理人  林純精
    訴訟代理人  吳宏山律師
    複代理人    方錦源律師
    被  上訴人  乙○○                住台北縣蘆洲市○○路四六巷六號
    訴訟代理人  翁志明律師
    被  上訴人  甲○○                住台北縣土城市○○街六號
右當事人間請求撤銷股東會決議事件，上訴人對於中華民國八十八年六月四日臺灣士
林地方法院八十七年度訴字第一一三八號第一審判決，提起上訴，本院判決如左：
    主    文
上訴駁回。
第二審訴訟費用由上訴人負擔。
    事    實
甲、上訴人方面：
一、聲明：
  (一)原判決關於撤銷上訴人公司於民國八十七年十月七日召開之八十七年度股東會常
    會決議，除討論事項之增資案外，應予廢棄。
  (二)右開廢棄部分，被上訴人在第一審之訴駁回。
  (三)訴訟費用由被上訴人共同負擔。
二、陳述：除與原判決記載相同者，茲引用之外，補陳略稱：
  (一)上訴人八十七年十月七日召開股東會之通知，於八十七年九月十七日寄發，符合
    公司法第一百七十二條所定二十日之法定期間。「按公司法關於股東會之召集通
    知，係採發信主義，即將召集之通知書交付郵局寄出之日，即發生通知之效力，
    此有經濟部六十九年十一月十日商三八九三四號函影本在卷可稽。又依經濟部六
    十年二月二十六日商六八六０四號函說明，被上訴人於八十一年四月七日將召開
    上述會議之通知付郵寄出，算至八十一年四月二十七日開會日之前一日，其間共
    有二十日，自已符合公司法第一百七十二條之規定，蓋公司法為民法之特別法，
    自應優先於民法適用。」等語（最高法院八十二年度台上字第七五七號確定判決
    參照），清楚表明發信日應當計入二十日之中。
  (二)而民法第一百二十條第二項雖明文：「以日、星期、月或定期間者，其始日不予
    算日。」惟上開規定係針對順算期間所為之規定，故始日不予算入。至於期間逆
    算者，因逆算當日（即開會當日）已不計入，如同「始日不算入」之情形，既然
    逆算之當日已不計入，自不應再將通知當日排除，始為允洽。
  (三)縱使寄發股東會開會通知之當日不得列入二十日法定期間中計算；惟在開會日前
    二十日通知股東會之召集，與在十九日前通知，對股東會之權益應無損害。蓋國
    內之郵務送達，臺灣地區之郵件在三日內皆可送達，即股東在開會前半個月即可
    收到開會通知，如以開會通知遲延一日寄發為由，撤銷整個股東會決議，雖然補
    正形式上之瑕疵，惟實質上對公司或股東無任何助益，此絕非公司法規範違反第
    一百七十二條得撤銷股東會決意之立法本意。
三、證據：除援用第一審所提證據外，補提：最高法院八十二年度台上第二一四號判
    決、經濟部六十九年十一月十日商三八九三四號函、原審八十七年十二月二十三
    日言詞辯論筆錄影本各乙份為證。
乙、被上訴人方面：
一、聲明：
  (一)上訴駁回。
  (二)上訴費用由上訴人負擔。
二、陳述：除與原判決記載相同者，茲引用之外，補陳略稱：
  (一)上訴人所舉證人高瑞芬、周菁怡因屬上訴人公司之職員，其證詞本有偏頗之嫌，
    且查其是代受其他股東之開會通知，亦與上訴人是否有通知被上訴人無關。又股
    東會之召集通知固採「發信主義」，惟因被上訴人乙○○並未接到開會通知，自
    應由上訴人就其有將召集之通知書交郵局寄給乙○○之事實，負舉證之責。
  (二)次按股東會之召集通知採「發信主義」，係相對於「到達主義」，與開會通知應
    於何時通知，應屬二事，且公司法第一百八十九條所以規定股東會之召集程序違
    背法令，股東得聲請法院撤銷，無非以股份有限公之股東人數眾多，大多數股東
    意見不一且無從參與公司之經營，故嚴其召集程序及決議方法，藉由正當程序達
    到實質正義以保障大多數股東之權利，故股東會程序之遵守，實為公司法保障股
    東之最低標準，再者系爭股東會因監察人並未依規定於股東會報告其查核結果，
    且因其決算表冊製作不實，業經上訴人之法定代理人於士林地方法院檢察署自承
    在案，顯見上訴人漠視其他股東權利。
三、證據：援用第一審所提證據。
    理    由
一、本件被上訴人主張：被上訴人乙○○、甲○○為上訴人公司戶號第七八七號及第
    七五○號之股東。按公司股東常會之召集，應於二十日前通知各股東，對於持有
    無記名股票者，應於三十日前公告之。惟上訴人公司於八十七年十月七日召開之
    八十七年股東常會並未通知被上訴人乙○○，且遲至八十七年九月十七日始通知
    各記名股東，亦顯然不足二十日，故其股東會之召集程序，顯然違反公司法第一
    百七十二條第一項之規定，而得撤銷之。又本次股東會議案第四項關於八十六年
    度決算表冊「承認事項」案，董事長林純精具利害關係身分，其就該項承認案，
    依公司法第一百七十八條規定不得加入表決，其加入表決所為決議為決議方法違
    法，該部分亦得撤銷之。再股東會之決議，除本法另有規定外，應有代表已發行
    股份總數過半數股東之出席，以出席股東表決權過半數之同意行之。而本次股東
    會關於討論事項第一案「議事規則修正案」，決議當時，未有代表已發行股份總
    數過半數股東之出席，其決議方法已有違法，自應予撤銷。末討論事項第三案「
    虧損撥補案」中虧損部分係以八十六年決算表冊未經股東會合法承認，則虧損部
    分既未確定，自無以法定公積、資本公積填補之理，故上訴人公司關於「虧損撥
    補案」所為決議，其內容顯違反公司法第二百三十九條第一項規定，爰並予確認
    該部分決議無效等語。
二、上訴人則以：上訴人係於八十七年九月四日登報公告，將於八十七年十月七日召
    開股東常會，並於八十七年九月十七日對被上訴人乙○○等九百零七位股東發開
    會通知，而股東會開會之通知係採發信主義，故上訴人已盡通知之義務。又上開
    法條所指之二十日之計算法，民法第一百二十條第二項，係針對順算期間所為之
    規定，故始日不予算入。至於期間逆算者，因逆算之當日（即開會當日）已不計
    入，自不應再將通知當日排除，故寄發當日即為計算二十日之始日，據上計算方
    式，期間末日為八十七年九月十七日，故上訴人通知並無違誤之處。另關於決算
    表冊之決議部分，上訴人公司之各項表冊，確係由會計人員製作，並非林純精製
    作，會計報表全由林純精用印，其原因為財務會計主管離職，無法及時提供會計
    師財務資料配會查帳作業，後因爭取時效，故而更換會計師，也因此財務報表只
    有林純精之印章，故林純精非該向表決之利害關係人。再關於議事規則修正案之
    決議部分，依議事錄記載，上訴人公司發行股數為八千八百萬股，出席及委任出
    席股數合計五千二百九十萬八千一百五十三股，出席率為百分之六十點一；又議
    事規則修正案之決議，贊成權數為三千三百九十一萬五千四百九十五股，反對權
    數為七百九十五萬零七百八十四股，廢票權數為二萬九千零十五股，其餘股東未
    表示意見。因此，以贊成數除以出席數，約為百分之六十四點一，已超過表決總
    數之半數，自無不法可言。末上開表冊既經股東常會決議通過，「虧損撥補案」
    之決議自非無效等語，資為抗辯。（原審判命撤銷被上訴人公司於民國八十七年
    十月七日召開之八十七年度股東常會決議，駁回其餘之訴，被上訴人未就敗訴部
    分上訴已確定，上訴人就敗訴部分上訴後，於本院減縮關於系爭股東常會討論事
    項之中現金增資案之上訴聲明，其餘部分因減縮亦已確定）。
三、本件被上訴人主張上訴人公司於八十七年十月七日於新竹縣湖口鄉新竹工業區○
    ○○路九一號所召開之八十七年度股東常會，被上訴人乙○○並未參加該次股東
    會，被上訴人林明宏則有參與，惟對決算表冊承認案則當場表示異議；且被上訴
    人二人於起訴時，均具有股東身分之事實，業據提出上訴人公司八十七年度股東
    常會議事錄、股票影本為證（見原審卷第八至十七頁、一八八至一八九頁），且
    為上訴人所不爭執，堪認被上訴人此部分主張為真實。惟被上訴人主張上開股東
    常會之通知未於開會前二十日通知被上訴人，違反公司法第一百七十二條第一項
    規定，其股東常會之召集程序違法，上訴人則以八十七年十月七日召開股東會之
    通知，伊於八十七年九月十七日對包括被上訴人乙○○、甲○○在內之九百零七
    位股東寄發開會通知，已符合公司法第一百七十二條所定二十日之法定期間云云
    。經查：
  (一)依公司法第一百七十二條第一項規定：「股東常會之召集，應於二十日前通知各
    股東，對於持有無記名股票者，應於三十日前公告之」。又股份有限公司股東會
    召集之通知，係採發信主義，公司法對於如何計算時間之方法既未特別規定，自
    仍應適用民法有關規定，依民法第一百二十條第二項及第一百二十一條第一項規
    定逆算，開會日為始日，不算入，以其前一日（七十九年六月三十日）為起算日
    ，逆算至二十日期間末日（七十九年六月十一日）午前零時為期間之終止，則開
    會通知書至遲應於七十九年六月十日寄發，始符應於「二十日前」通知之旨。最
    高法院八十二年台上字第七五七號判決、八十四年度台上字第九七二號判決、八
    十四年一月十七日八十四年度第一次民事庭會議決議、八十四年度（八四）廳民
    一字第一三三四一號函參照。是本件上訴人於八十七年十月七日召開系爭股東會
    ，依照前揭規定，開會日為始日不算入，以八十七年十月六日為起算日，逆算至
    二十日期間末日八十七年九月十七日午前零時為期間之終止，則開會通知書至遲
    應於八十七年九月十六日寄發，而上訴人自承於八十七年九月十七日始發召集股
    東會之通知予被上訴人等（見原審卷第五十六頁、本院卷第七十九頁），其股東
    會之召集程序有違公司法第一百七十二條第二項規定，至為明確。上訴人雖辯稱
    民法第一百二十條第二項：以日、星期、月或年定期間者，其始日不算入之規定
    係針對順算之期間所為之規定，至於期間逆算者，因逆算之當日（即開會當日）
    已不計入，如同「始日不算入」之情形，既然逆算之當日已不計入，自不應再將
    通知當日排除，始為允洽，且在開會日前二十日通知與在十九日前通知股東會之
    召集，對股東權益應無損害云云。惟查，期間係指確定或可得確定的一定範圍內
    的時期，在法律觀念上是時間過程中的某一線段，至於一定期間之計算法，我國
    從多數立法例採曆法計算，即以曆日之一日為單位，作為計算期間之方法，所稱
    一日，指午前零時起至午後十二時而言，此外之小時在所不計。是以日、星期、
    月、或年定期間者，其始日不算入，蓋以一日未滿之時間為一日，並不洽當，至
    於最終之日，則須閱全日（民法第一百二十條、一百二十一條立法理由參照），
    期間的計算通常係自一定起算日往後所為的順算；期間的計算也準用於自一定起
    算日溯及往前所為的逆算，故公司法第一百七十二條規定股東常會之召集，應於
    「二十日前」通知各股東，其計算之方式依右揭說明，應自開會前一日（八十七
    年十月六日）起逆算至通知之翌日，算足該條所定二十日之期間，通知之日（八
    十七年九月十七日）則不與焉，始符合應於「二十日前」通知之旨。
  (二)又依公司法第一百八十九條規定訴請法院撤銷股東會決議之股東，應受民法第五
    十六條第一項但書之限制，亦即出席股東對召集程序或決議方法未當場表示異議
    者，不得訴請法院撤銷該決議，但若係未出席股東會之股東，既未能於股東會開
    會當時就召集程序或決議方法提出異議，其撤銷訴權自不得予以剝奪（最高法院
    七十三年台上字第五九五號判例參照）。因此，縱使本件上訴人乙○○在八十七
    年十月六日已經知悉上訴人召開股東常會而委請律師發函（見原審卷第八十十六
    頁），亦與上訴人是否已合法通知分屬二事，更不得因此類推、擴大解釋為被上
    訴人喪失日後以召集程序違反法令為由而請求撤銷股東會決議之權利。上訴人辯
    稱被上訴人乙○○明知上訴人召開股東會，卻故不參加，自非公司法所欲保護之
    「未收到股東會開會通知」之對象云云，亦不足採。
四、綜上所述，本件被上訴人主張為可採，上訴人所辯均無可取。從而，被上訴人主
    張上訴人召集之系爭股東會未於二十日前通知各股東，違反公司法第一百七十二
    條第二項規定召集程序違法，依公司法第一百八十九條規定，於決議之日起一個
    月內之八十七年十一月六日請求撤銷於八十七年十月七日上午九時所召集之股東
    會決議，於法並無不合。是原審為上訴人上訴部分敗訴之判決，核無違誤，上訴
    意旨仍執前詞，指摘原判決此部分不當，求予廢棄，為無理由，應駁回其上訴。
五、本件事證已臻明確，兩造其餘之攻擊防禦方法及所提證據，經審酌與判決結果不
    生影響，不再一一論述，併此敘明。
據上論結，本件上訴為無理由，依民事訴訟法第四百四十九條第一項、第七十八條，
判決如主文。
中      華      民      國    八十九    年      十      月      三      日
                            臺灣高等法院民事第十一庭
                                審判長法  官  吳  景  源
                                      法  官  滕  允  潔
                                      法  官  連  正  義
右正本係照原本作成。
如不服本判決，應於收受送達後二十日內向本院提出上訴書狀，其未表明上訴理由者
，應於提出上訴後二十日內向本院補提理由書狀（均須按他造當事人之人數附繕本）
上訴時應提出委任律師或具有律師資格之人之委任狀；委任有律師資格者，另應附具
律師及格證書及釋明委任人與受任人有民事訴訟法第四百六十六條之一第一項但書或
第二項（詳附註）所定關係之釋明文書影本。
中      華      民      國    八十九    年      十      月      三      日
                                      書記官  張  永  中
附註：
民事訴訟法第四百六十六條之一（第一項、第二項）：
對於第二審判決上訴，上訴人應委任律師為訴訟代理人。但上訴人或其法定代理人具
有律師資格者，不在此限。
上訴人之配偶、三親等內之血親、二親等內之姻親，或上訴人為法人、中央或地方機
關時，其所屬專任人員具有律師資格並經法院認為適當者，亦得為第三審訴訟代理人
。


司法院資訊處製作；財團法人民間司法改革基金會備份。
